臺灣桃園地方法院民事裁定　　　　　　　　94年度訴字第20號
原　　　告　丙○○
　　　　　　戊○○
　　　　　　丁○○
　　　　　　乙○○
共　　　同
訴訟代理人　陳文雄律師
被　　　告　桃園縣政府警察局
法定代理人　甲○
訴訟代理人　戴文進律師
上列當事人間請求拆屋還地事件，經本院於民國94年4月28日言
詞辯論終結，裁定如下：
    主  文
原告之訴駁回。
訴訟費用由原告負擔。
    事  實
甲、原告方面：
一、聲明：
  (一)被告應給付原告新台幣（下同）1,669,780元及自起訴狀繕
    本送達被告之翌日起至清償日止，按年息5％計算之利息。
  (二)被告應自起訴狀繕本送達之翌日起至其交還桃園縣大溪鎮○○段519 地號土地（下稱系爭土地）予原告之日止，按月給
    付原告27,830元。
  (三)訴訟費用由被告負擔。
二、陳述：
  (一)系爭土地（面積共計539平方公尺）為原告所共有，每人應
    有部分各為1/4 。前開土地在台灣光復前之日據時期，即遭
    日本政府無權占用，興建一樓平房建物（下稱系爭建物），
    撥充警察宿舍之用。光復後由中華民國政府接收接管，仍作
    為警察宿舍，並由被告分配予訴外人朱芳明、李國軍居住使
    用迄今。被告配予李國軍之宿舍占用系爭土地達156 平方公
    尺之事實，有本院92年度簡上字第268 號民事判決暨附圖影
    本1 份為證；而被告配予朱芳明之宿舍占用系爭土地達183
    平方公尺之事實，亦有本院91年度桃簡字第1397號民事判決
    暨附圖影本1 份為證。
  (二)依照最高法院88年度台上字第1488號判決意旨，日據時期日
    本政府在人民私有土地上興建房屋之初，既無合法權源，則
    台灣光復後，我國政府基於國家權力關係所接收者，乃僅地
    上之房屋，並非房屋所占用之土地，即不得因接收關係，使
    原屬無權占有土地變成有權占有。另台灣省各縣市暨鄉鎮公
    產清查辦法第7 條第9 款亦規定：建築物為公有，基地為私
    有者，除依法租賃及為地上權之登記外，其具有土地法第
    208 條各款需要之一，得依法徵收之等語，乃僅課縣市等政
    府機關以清理之行政責任，要求占用私有基地之縣市等政府
    機關，應依租賃、設定地上權或徵收之方式，以取得合法使
    用之權源而已，並非規定政府基於國家權力關係接收日產房
    屋者，即得當然合法占有他人之土地，而排除土地所有人行
    使私法上所有人之權利。
  (三)民法第767 條規定：「所有人對於無權占有或侵奪其所有物
    者，得請求返還之。對於妨害其所有權者，得請求除去之。
    有妨害其所有權之處者，得請求防止之」，系爭建物占有使
    用系爭土地既無正當權源，即屬無權占有。又「無法律上之
    原因而受利益，致他人受損害者，應返還其利益；雖有法律
    上之原因，而其後已不存在者，亦同」，民法第179 條定有
    明文。而無權占有他人之土地，可能獲得相當於租金之利益
    ，為社會通常之觀念，有最高法院61年台上字第1695號判例
    可參。被告既無權占用系爭土地，自係侵害原告所有權及使
    用收益權，致使原告受到空有土地卻不能使用收益之損害，
    參照上開說明，原告自得請求相當於租金之賠償。如前所述
    ，被告業以自己名義對朱芳明、李國軍起訴請求遷讓房屋及
    給付損害金，並獲得勝訴判決確定在案，足認被告乃獨立、
    為自己利益而占有系爭建物之人。依土地法第97條第1 項規
    定：「城市地方房屋之租金，以不超過土地及其建築物申報
    總價年息10％為限」；土地法第105 條規定：「第97條、第
    99條及第101 條之規定，於租用基地建築房屋均準用之」，
    系爭土地於民國87年間之申報地價為每平方公尺9,851.2 元
    ，該土地遭占用面積合計339 平方公尺（李國軍部分156 平
    方公尺；朱芳明部分183 平方公尺），故被占用部分土地之
    申報地價總值為3,339,557 元（元以下四捨五入，下同），
    又該土地位於大溪鎮○○○地段，土地利用價值極高，依年
    息10％計算，年租金應為333,956 元（月租金為27,830元）
    。為此，請求被告給付自起訴之日起回溯五年之損害金，合
    計1,669,780 元（333,956*5= 1,669,780）。又被告迄今仍
    任令退休達10年以上之員警繼續占有使用系爭土地，原告自
    得併請求自起訴狀繕本送達被告之翌日起至土地交還之日止
    ，按月給付27,830元計算之損害金。
三、證據：提出系爭土地之土地登記謄本1 份、本院92年度簡上
    字第268 號民事判決暨附圖影本各1 份、本院91年度桃簡字
    第1397號民事判決暨附圖影本各1 份、於88年3 月列印之土
    地登記謄本影本1 紙（載有87年7 月之申報地價與公告現值
    ）、陳情書影本1 份為證。
乙、被告方面：
一、聲明：原告之訴駁回。訴訟費用由原告負擔。
二、陳述：
  (一)按訴訟標的於確定之終局判決中經裁判者，除法律別有規定
    外，當事人不得就該法律關係更行起訴；又確定判決，除當
    事人外，對於訴訟繫屬後為當事人之繼受人者，及為當事人
    或其繼受人占有請求之標的物者，亦有效力，民事訴訟法第
    400條第1項、第401條第1項分別定有明文。又依實體法規定
    為權利主體之人，基於物權，對於某物得行使之權利關係，
    此種權利關係，具有對世效力與直接支配物之效力，如離標
    的物，其權利失所依據，倘以此項對物之關係為訴訟標的時
    ，其所謂繼受人凡受讓標的物之人，均包括在內。
  (二)系爭土地係原告乙○○於70年12月8日以贈與為原因，自其
    餘原告丙○○、戊○○、丁○○3人受讓取得應有部分1/4後
    ，由原告4人共有迄今，而原告丙○○、戊○○、丁○○3人
    則係於68年1月20日以買賣為原因，自訴外人廖平順處受讓
    取得系爭土地，有土地登記謄本在卷可憑。又廖平順前曾本
    於系爭土地所有權人之地位，起訴請求命國有財產局（現全
    名為：財政部國有財產局）、桃園縣政府、朱芳明、李國軍
    等拆屋還地及返還不當得利（下稱廖平順提起之訴），經最
    高法院判決駁回其訴確定在案，有台灣高等法院63年度上字
    第1554號、最高法院64年度台上字第329號民事判決各1份在
    卷可考。本件原告既係自廖平順輾轉受讓系爭土地之人，自
    為上開確定判決既判力主觀範圍所及之人。又認定既判力之
    客觀範圍，應以前後兩訴之訴訟標的法律關係為定，本件原
    告與其前手廖平順均係以所有權人之地位，主張被告無權占
    有系爭土地，請求返還不當得利，則前後兩訴之訴訟標的法
    律關係，完全相同，本件自屬前案既判力之客觀範圍所及。
    又系爭建物係由財政部國有財產局、桃園縣政府提撥交由被
    告使用，故被告顯係為財政部國有財產局、桃園縣政府之利
    益而占有系爭建物之人，自亦為前案判決既判力所及。而原
    告乙○○前曾對被告及財政部國有財產局、桃園縣政府、朱
    芳明、李國軍等訴請拆屋還地及返還不當得利之案件，亦業
    經本院88年度重訴字第205 號、台灣高等法院88年度抗字第
    4340號先後以裁定駁回其訴確定在案，是以本件原告重行起
    訴，自應依民事訴訟法第249 條第1 項第7 款規定再予裁定
    駁回之。
三、證據：提出台灣高等法院63年度上字第1554號、最高法院64
    年度台上字第329號民事判決影本各1份，本院88年度重訴字
    第205號、台灣高等法院88年度抗字第4340號民事裁定影本
    各1 份為證。
    理  由
一、按除別有規定外，確定之終局判決就經裁判之訴訟標的，有
    既判力（則當事人不得就該法律關係更行起訴）；又確定判
    決，除當事人外，對於訴訟繫屬後為當事人之繼受人者，及
    為當事人或其繼受人占有請求之標的物者，亦有效力；民事
    訴訟法第400 條第1 項、第401 條第1 項分別定有明文。而
    所謂訴訟標的，係指為確定私權所主張或不認之法律關係，
    欲法院對之加以裁判者而言。至法律關係，乃法律所定為權
    利主體之人，對於人或物所生之權利義務關係。其中所謂對
    物之關係，乃指依實體法規定為權利主體之人，基於物權，
    對於某物得行使之權利關係而言，此種權利關係，具有對世
    效力與直接支配物之效力，如離標的物，其權利失所依據，
    倘以此項對物之關係為訴訟標的時，其所謂繼受人凡受讓標
    的物之人，均包括在內，此有最高法院61年度台再字第186
    號判例可資參照。
二、查系爭土地係原告乙○○於70年12月8日以贈與為原因，自
    其餘原告丙○○、戊○○、丁○○3人受讓取得應有部分1/4
    後，由原告4人共有迄今，而原告丙○○、戊○○、丁○○3
    人則係於68年1月20日以買賣為原因，自訴外人廖平順處受
    讓取得系爭土地，有原告提出之土地登記謄本1份在卷可憑
    （本院卷第13至15頁）。而廖平順前曾本於系爭土地所有權
    人之地位，起訴請求命訴外人財政部國有財產局、桃園縣政
    府、朱芳明、李國軍等拆屋還地及返還不當得利，經最高法
    院判決駁回其訴確定在案，亦有相對人提出之台灣高等法院
    63年度上字第1554號、最高法院64年度台上字第329 號民事
    判決影本各1 份附卷可參（本院卷第58至64頁）。據此，本
    件原告既係自廖平順輾轉受讓系爭土地之人，自為上開確定
    判決既判力主觀範圍所及之人。再者，系爭建物係於日據時
    期即已興建，於台灣光復後則由中華民國政府接收接管，其
    所有權屬於財政部國有財產局、桃園縣政府而撥由被告桃園
    縣政府警察局作為警員宿舍等情，業經原告乙○○於本院另
    案訴訟中陳述明確（見被告提出之本院88年度重訴字第205
    號民事判決之原告陳述第(二)點，本院卷第65頁背面），復為
    被告所不爭執，足信為真實，準此，足認被告係為財政部國
    有財產局、桃園縣政府之利益而占有系爭建物之人，依前開
    說明，自亦為前案（指廖平順提起之訴）判決既判力所及。
三、又認定既判力之客觀範圍，應以前後兩訴之訴訟標的法律關
    係為定，本件原告與其前手廖平順均係以所有權人之地位，
    主張被告無權占有系爭土地，請求返還不當得利，則前後兩
    訴之訴訟標的法律關係，完全相同，本件自屬前案既判力之
    客觀範圍所及。
四、按原告之訴，其訴訟標的為確定判決之效力所及者，法院應
    以裁定駁回之，民事訴訟法第249 條第1 項第7 款後段定有
    明文。綜上所述，原告主張被告無權占用系爭土地，並基於
    不當得利之法律關係，請求被告給付相當於租金之賠償金而
    提起之本件訴訟，已為前開廖平順提起之訴之確定判決既判
    力所及，核諸前開說明，其訴顯然不合法，應以裁定駁回之
    。
五、據上論結，本件原告之訴為不合法，依民事訴訟法第249 條
    第1 項第7 款、第78條，判決如主文。
中　　華　　民　　國　　94　　年　　5　　 月　　12　　日
                  民事第三庭    法　官　周玉
以上正本係照原本作成
如不服本裁定應於送達後10日內向本院提出抗告狀，並應繳納抗
告費新台幣1,000 元。
中　　華　　民　　國　　94　　年　　5　　 月　　12　　日
                                書記官　劉致芬
